【裁判字號】    89,訴,318
【裁判日期】    891108
【裁判案由】    履行和解契約
【裁判全文】
臺灣基隆地方法院民事判決  八十九年度訴字第三一八號
    原      告  甲○○
    訴訟代理人  乙○○
    被      告  丁○○○
                戊○○
    訴訟代理人  丙○○
右當事人間履行和解契約事件，本院判決如左：
    主    文
原告之訴駁回。
訴訟費用由原告負擔。
    事    實
甲、原告方面：
一、聲明：求為判決
  (一)被告丁○○○應塗銷基隆市○○路二五二號建物及其基地登記字號為基安字第
      ○二七八一二號，權利人丁○○○，權利價值為新台幣四百六十萬元，權利範
      圍為四六○分之一○○之抵押權設定登記。
  (二)被告鍾數連應塗銷基隆市○○路二五二號建物及其基地登記字號為基安字第○
      二七八一二號，權利人鍾數連，權利價值為新台幣四百六十萬元，權利範圍為
      四六○分之六○之抵押權設定登記。
二、陳述：
  (一)本件債務人葉陳麗華怠於行使其權利，依民法第二四二條規定，由債務人代位
      提出告訴。
  (二)二造均為債務人葉陳麗華所召集之互助會之會員，因債務人葉陳麗華互助會宣
      告倒會，債務人因欠眾會員之會錢而委託訴外人李呂花代書協調債務償還方式
      ，於民國八十八年十二月二十五日全體債權人即召集協調會，兩造均參加該次
      協調會，債務人葉陳麗華提供其名下可供償債之不動產：基隆市○○路二五二
      號地面層房屋及基地（下稱系爭房地）設定抵押。即前開房地之抵押權設定為
      第一順位抵押權為基隆一信三八四萬元；第二順位抵押權為台新銀行三六萬元
      ；第三順位即被告丁○○○、鍾數連興訴外人簡治、張碧霞、陳麗雪等五人共
      四六○萬元；第四順位為原告甲○○與其餘債權人共十八人設定金額五四一萬
      一千元，估計抵押之債權額為一千四百二十一萬一千元。
  (三)於八十八年十二月二十五日全體債權人召集協調會中，兩造均參加該次之協調
      會，債務人葉陳麗華提供償債之前開房地，被告丁○○○、戊○○等人抵押權
      設定之到期日在八十九年九月五日，因無法即刻處分債務人之房屋，在協調會
      中當場向全體債權人口頭承諾「只要葉陳麗華肯將提供抵押設定之房屋出售價
      金達九百萬元扣除銀行貸款後，有餘額五百萬元可供大家分配時，被告等人就
      同意全體債權人依債權比率分配第三人葉陳麗華系爭房地出售之價金，同意塗
      銷第三順位抵押權。」據此，債務人葉陳麗華同意將房屋出售，經眾債權人儘
      力促銷，於八十九年四月六日以高價九百萬元出售予訴外人林義宏，並已辦畢
      過戶登記，全體債權人於八十九年六月十日再開一次債權分配會議，但被告等
      人當日到場卻表示不願依當時之承諾，按比率分配債權人葉陳麗華之房屋出售
      價金，要求多分配一些而未履行前開承諾。
  (四)因被告等於系爭房地上乃設定有擔保其等與債務人葉陳麗華之互助會款債權之
      抵押權尚未塗銷，買受人林義宏堅持倘若給付系爭房地價金尾款時，同時抵押
      權人須隨即塗銷抵押權設定，因被告等人不守信諾，致迄今仍無法拿尾款由全
      體共同分配。又查全體債權人已依被告之承諾條件，儘力將債務人提供之系爭
      房屋以高價促銷完成，全體債權人已達被告之要求，被告理應履行當日協調會
      之口頭承諾，不該出爾反爾。
  (五)被告未守信諾，未塗銷第三順位抵押權，致使承購人不願意付款，無法順利分
      配，如再拖延終致第一、二順位之抵押權人即銀行之貸款利息愈滾愈多，造成
      銀行以拍賣之方式處理系爭房地，而拍賣結果最多不過為四、五百萬元，屆時
      所有債權人均無法受償。
三、證據：提出開會通知書、開會結果書、和解書、存證信函、建物登記謄本、本院
    八十九年度訴字第二一五號判決書（以上均為影本）、土地及建物之登記謄本各
    一件為證。
乙、被告方面：
    被告戊○○未於最後言詞辯論期日到場，惟據其之前到院所為之陳述及被告丁○○○之陳述略以：
一、聲明：原告之訴駁回。
二、陳述：
  (一)被告丁○○○、戊○○就系爭房地所登記之基安字第二七八一二號抵押權，係
      向會首即債務人葉陳麗華跟會（十日開標之會），因尾會會款無法支付，故提
      供前開房地供被告等人設定抵押權，並簽立切結書同意以九百萬元折價由被告
      等人出售，當時曾有人表示要以九百萬元購買，但因債務人葉陳麗華堅持以一
      千二百萬元才願出售，故未買成，而由債務人葉陳麗華另尋買主解決。
  (二)八十八年十二月五日被告等人與原告參與召集協調會，係跟會首葉陳麗華第二
      會（即預計八十九年六月十五日完會）部分進行協調，因債務人葉陳麗華偷標
      互助會，平均每會約倒三十二萬元，故由第二會之會員就前開房地辦理第四順
      位抵押權，因被告等人未同意協調會之內容，故未參與第四順位之抵押權設定
      。
  (三)原告與會首葉陳麗華如何將前開房地賣予第三人林義宏，被告均不知情，嗣因
      至地政事務所請領系爭房地之土地建物登記謄本後始知上情，並無同意無條件
      於系爭房地以九百萬元賣出時，同意塗銷第三順位抵押權之協議。
  (四)八十八年十二月二十五日協調會時，因大家爭吵不休，為解決事情，僅口頭承
      諾如果房子出賣後，扣除銀行借款稅金尚有餘額五百萬元以上，加上土地出售
      能得款二五○萬元，合計約為八百萬元，再加上二個互助會之死會會錢如期收
      取分配了活會會員時，願意按大家之債權額公平分配，因二個互助會共被倒會
      一百餘萬元，如果僅履行其中一項時，即不同意塗銷第三順位之抵押權。如今
      僅出賣房屋，並未出售土地及收取死會會款，條件不符，自然不同意塗銷抵押
      權。
三、證據：提出他項權利證明書、切結書、土地登記簿謄本、本院八十九年度訴字第
    二五一號民事判決（以上均為影本）為證。
丙、本院依職權調閱本院八十九年訴字第二五一號民事案卷，並依聲請傳喚證人李呂
    花、葉陳麗華到庭。
    理    由
一、本件被告戊○○，未於最後言詞辯論期日到場，核無民事訴訟法第三百八十六條
    各款所列情形，爰依原告之聲請，由其一造辯論而為判決。
二、原告起訴主張：原告與被告丁○○○、戊○○均為債務人葉陳麗華所召集之互助
    會之會員，因葉陳麗華互助會宣告倒會，於八十八年十二月二十五日召集全體債
    權人開協調會，會中葉陳麗華提供償債之系爭房地，因被告丁○○○、戊○○等
    人抵押權設定之到期日在八十九年九月五日，無法即刻處分債務人之房屋，故當
    場向全體債權人口頭承諾「只要葉陳麗華肯將提供抵押設定之房屋出售價金達九
    百萬元扣除銀行貸款後，有餘額五百萬元可供大家分配時，被告等人就同意全體
    債權人依債權比率分配第三人葉陳麗華系爭房地出售之價金，同意塗銷第三順位
    抵押權。」據此，系爭房地於八十九年四月六日以高價九百萬元出售予訴外人林
    義宏，並已辦畢過戶登記，詎被告竟人表示不願依當時之承諾，要求多分配一些
    ，因會首葉陳麗華怠於行使權利，故代位請求等情。被告則以：八十八年十二月
    二十五日開協調會時，為解決事情，口頭承諾系爭房子如出賣後，扣除銀行借款
    稅金尚有餘額五百萬元，加上土地出售能得款二五○萬元，合計約為八百萬元，
    再加上二個互助會之死會會錢如期收取分配了活會會員時，願意按大家之債權額
    公平分配，因其二個互助會共被倒會一百餘萬元，如果僅履行其中一項時，即不
    同意塗銷第三順位之抵押權等情，資為抗辯。
三、查原告主張二造均為債務人葉陳麗華所召集之互助會之會員，因葉陳麗華互助會
    宣告倒會，於八十八年十二月二十五日召集全體債權人開協調會，並由葉陳麗華
    提供系爭房地分別由被告丁○○○、鍾數連與訴外人簡治、張碧霞、陳麗雪等五
    人於八十八年十月一日（協調會之前）共設定第三順位抵押權四六○萬元；於協
    調會後之八十九年四月五日由原告甲○○與其餘債權人共十八人共同設定第四順
    位抵押權五四一萬一千元等事實，業據原告提出被告不爭執為真正之建物登記謄
    本、建物所有權狀、債權證明書及開會通知等資料為憑，堪信為真實。
四、本件爭執要旨在於八十八年十二月二十五日所召集之協調會中，被告是否曾允諾
    於系爭房地出售後即塗銷第三順位抵押權，由全體債權人平均受償？
  (一)經查，原告固主張被告同意於系爭房地以九百萬元出賣他人後即同意無條件塗
      銷第三順位抵押權等情，並提出八十八年十二月二十五日陳麗華債權會議記錄
      及和解書影本各一份，證明被告確有同意塗銷第三順位抵押權之事實，然為被
      告所否認。核諸原告提出之八十八年十二月二十五日陳麗華債權會議記錄上，
      被告丁○○○、戊○○雖有簽名於其上，但其係簽名於「出席人簽名欄及債權
      額欄」上；對於事涉塗銷第三順位抵押權位比率受償之重要決議，僅於記錄之
      開會日期欄後附註「１、開會意見：協調未成立，散會，至通知開會。２、丁○○○、簡治、張碧霞、鍾數蓮、陳麗雪等五人同意倘若債權人提供償債之房
      屋出售時，願意同意全體依比例分配」等字跡，由協調人李呂花單獨簽名於其
      上，並無被告丁○○○、戊○○之簽名於其上，其上述記載文義是否確經被告
      等人同意即非無疑。
  (二)再查，證人李呂花即受會首葉陳麗華委託處理本件債權清償之代書雖到院證稱
      ：「葉陳麗華委託我處理時不知是處理幾個互助會，相關債權是陳麗華出具債
      權人及債權明細供我處理，當時系爭房地上已有被告等人之第三順位抵押權存
      在，因為協調當時葉陳麗華不同意系爭房地以九百萬元出賣，而被告等人之抵
      押權至八十九年九月四日才屆滿，其為使葉陳麗華同意出賣系爭房屋而早日獲
      償，故同意於系爭房地出賣時願意塗銷第三順位之抵押權」等語，惟經本院當
      庭質詢證人葉陳麗華即互助會之會首、系爭房地之所有權人關於八十八年十二
      月二十五日協調會之經過，其答稱：「當時是召集二個互助會，其中一會在八
      十八年十月十日完會，因向其中四個會員（含被告二人）借會，所以在八十八
      年九月五日向被告二人及該會之會員表示無力清償，願意將系爭房地供其設定
      第三順位抵押權，至於第二會部分預計在八十九年六月十五日完會，因在八十
      八年十月間無力完會，故於八十八年十月一日向會員表示停會，收取死會會錢
      給活會會員，但因會員多屬家族性質，家族中有活會亦有死會，會員表示死會
      會款要與活會會款相抵，無法收取死會之會款，後來我先生提供四筆土地給第
      二個會的活會會員，系爭房地也在八十九年四月間設定第四順位抵押權給第二
      個會的活會會員。後來委託林呂花代為處理，八十八年十二月二十五日之協調
      會有參與，當時第三順位抵押權人張碧霞同意系爭房地出售時將抵押權塗銷，
      而被告丁○○○、戊○○同意塗銷第三順位抵押權之條件是要把死會會款收取
      由全體債權人均分、連同土地及系爭房地出售部分，如果不是三者具備就不同
      意塗銷，當時並未耳聞被告同意如李呂花所述之條件塗銷抵押權」等語，顯然
      委託處理債務之債務人葉陳麗華與受託處理債務之受任人李呂花二人對於被告
      丁○○○、戊○○是否同意於系爭房地出售時即無條件塗銷第三順位抵押權一
      事，陳述互相矛盾，無法遽為認定之依據。至於原告提出之和解書，雖記載「
      債務人葉陳麗華提供之房屋業經丁○○○、簡治、張碧霞、陳麗雪、鍾數連等
      五人設定在先，為債權人分配公平原則起見，經協商後，上五人同意房屋出售
      成交時，無條件供出印鑑證明、印鑑章、身分證影本交出他項權利證明書，價
      指定之李代書塗銷登記，房屋出售之價金，由銀行借款先還清，稅金繳清後，
      剩餘之錢交由李代書依照債權平均比率分配給全體債權人，債權人以和解書內
      之人為限，先前設定之人不得主張多分配債權額之主張，若未依約定配合抵押
      權塗銷登記時，願意無條件放棄先訴抗辯權，．．．．」，並未經被告丁○○○、戊○○之簽名，其和解條件之意思表示尚難認為業已合致，應無拘束被告
      之效力。
  (三)按當事人主張有利於己之事實，應就其事實有舉證之責任。本件原告主張：被
      告丁○○○、戊○○等人第三順位抵押權設定之到期日在八十九年九月五日，
      因無法即刻處分債務人之房屋，故同意於房屋出售時無條件塗銷第三順位抵押
      權等情，為被告所否認，並以：渠等原有第三順位抵押權可供受償，若依原告
      主張所塗銷抵押權，反使自己陷於不利受償之地位，絕無可能同意此種損已利
      益之條件，且渠等就第二會亦各有三十二萬元之會款未受償，因不同意八十八
      年十二月二十五日之協調內容故未參與設定第四順位抵押權等語，資為抗辯。
      然查，會首葉陳麗華積欠被告丁○○○之第一會會款為一百萬元、第二會借款
      為三十二萬元，合計為一百三十二萬元；其積欠被告戊○○第一會之會款為六
      十萬元、第二會為三十二萬元，合計為九十二萬元。而被告丁○○○、戊○○
      僅就其第一會之會款部分設定第三順位抵押權，對於第二會之會款部分並未參
      與設定第四順位抵押權等事實，為二造所不爭執，並有原告提出之債權人會議
      記錄、建物登記謄本的資料在卷可參，堪信為真實。依證人葉陳麗華到庭證稱
      ：「被告丁○○○曾經要求我以九百萬元將系爭房子出賣予他們，但為了第二
      會會員的受償，所以不同意．．．．」等語，足見被告等原有意以九百萬元折
      價受讓系爭房地之事實；又依被告提出而原告不爭執為真正之切結書內容觀之
      「葉陳麗華於八十八年十一月八日簽定切結書同意系爭房地由其在八十八年十
      二月十日前先自行處理，如逾該期限則由第二順位抵押權人丁○○○、簡治、
      張碧霞、陳麗雪、鍾數連處理，但價金不得低於九百萬元」，是系爭房地於八
      十八年十二月二十五日召集協調會前，若所有權人葉陳麗華無法於八十八年十
      二月十日前處理完畢，被告丁○○○、戊○○等人原得以不低於九百萬元之價
      格受償。換言之，系爭房地於協調會召集前，若確以九百萬元賣出或折價讓與
      ，因當時系爭房地僅設定抵押債權額八八○萬元（即第一順位抵押權三八四萬
      元；第二順位抵押權三六萬元及第三順位即被告興訴外人簡治、張碧霞、陳麗
      雪等五人共四六○萬元，合計抵押之債權額為八八○萬元），被告等就第三順
      位抵押償權額部分原得完全受償，嗣因債務人葉陳麗華不同意而未於協調會召
      集前以九百萬元轉讓系爭房地而受清償。故被告是否僅因抵押權設定期限未屆
      至，即同意於系爭房地於扣除銀行貸款尚餘五百萬元之價金出賣時，即無條件
      塗銷其已設定之第三順位抵押權，即非無疑，原告復未舉他證以實其說，其主
      張即難信屬實。從而原告請求被告應塗銷系爭房地之第三順位抵押權，並無理
      由，不應准許。
  (四)至原告主張所有互助會之會員應公平受償云云，惟債務人就數宗債務原得指定
      清償之順序，而被告等依其與債務人實際存在之債權額設定抵押權，並無侵害
      其他債權之事實，其依抵押權設定之順序優先受償，為實行抵押權當然之理，
      原告之主張，並無依據，附此敘明。
據上論結，原告之訴為無理由，依民事訴訟法第七十八條，判決如主文。
中      華      民      國    八十九    年    十一    月      八      日
~B臺灣基隆地方法院民事庭
~B法      官  何怡穎
右為正本係照原本作成。
如對本判決上訴，須於判決送達後廿日內向本院提出上訴狀，敘述上訴之理由，上訴
於臺灣高等法院，並按他造當事人之人數附具繕本。
中      華      民      國    八十九    年    十一    月      十三    日
~B法院書記官  莊國南


司法院資訊處製作；財團法人民間司法改革基金會備份。
